---
title: "Projet Statistique : Analyse des données médicales"
author: "Ton Nom"
date: "`r format(Sys.Date(), '%d/%m/%Y')`"
output:
  html_document:
    theme: flatly
    toc: true
    toc_float: true
    number_sections: true
---

```{r setup, include=FALSE}
knitr::opts_chunk$set(
  echo = TRUE,
  message = FALSE,
  warning = FALSE
)
```

# . Introduction

## . Contexte

Ce projet porte sur un jeu de **données médicales** contenant des informations sur des patients :  
- caractéristiques démographiques (âge, sexe, poids),  
- indicateurs cliniques (tension artérielle, cholestérol),  
- informations de suivi (groupe de traitement, durée de suivi),  
- et un **score de symptômes** résumant l’état de santé.

## . Problématique

> Les caractéristiques cliniques (âge, poids, tension, cholestérol, etc.) influencent-elles significativement  
> l’état de santé des patients, mesuré par le **score de symptômes** ?

## . Objectifs

- 🔹 **Analyse descriptive** : décrire les variables (statistiques de base, graphiques).
- 🔹 **Analyse univariée** : étudier séparément chaque variable.
- 🔹 **Analyse bivariée** : explorer les relations deux à deux (corrélations, comparaisons de groupes).
- 🔹 **Analyse multivariée** : construire un **modèle explicatif** du score de symptômes.
- 🔹 Fournir des **interprétations claires** et exploitables.

# . Méthodologie et données

## . Chargement des packages

```{r packages}
required_packages <- c(
  "tidyverse",
  "skimr",
  "GGally",
  "psych",
  "broom",
  "car"
)

installed <- rownames(installed.packages())
for (p in required_packages) {
  if (!p %in% installed) {
    install.packages(p, dependencies = TRUE)
  }
}

library(tidyverse)
library(skimr)
library(GGally)
library(psych)
library(broom)
library(car)
```

## . Importation du jeu de données


```{r import_data}
data <- read.csv(
  "patients_medical_data.csv",
  sep = ";",
  header = TRUE,
  stringsAsFactors = FALSE,
  na.strings = c("", "NA", "NaN", "NULL", "?")
)

# Aperçu des premières lignes
head(data)

# Structure des données
str(data)
```

## . Préparation et typage des variables

On suppose les variables suivantes (adapte si besoin à ton dataset) :

- `Age` : âge en années (quantitative)
- `Sexe` : "Homme"/"Femme" (qualitative)
- `Poids` : poids en kg (quantitative)
- `Tension` : tension artérielle (quantitative)
- `Cholesterol` : taux de cholestérol (quantitative)
- `Groupe_Traitement` : type ou groupe de traitement (qualitative)
- `Suivi_Jours` : durée de suivi en jours (quantitative)
- `Symptom_Score` : score de symptômes (quantitative, variable principale à expliquer)

```{r recodage}
data <- data %>%
  mutate(
    Sexe = as.factor(Sexe),
    Groupe_Traitement = as.factor(Groupe_Traitement)
  )

# Vérification des types
str(data)
```

## . Gestion des valeurs manquantes

```{r missing_values}
# Nombre de NA par variable
colSums(is.na(data))

# Proportion de NA par variable
sapply(data, function(x) mean(is.na(x)))
```

Interprétation :  
- Si le pourcentage de NA est **faible (< 5%)**, on peut souvent se permettre de **supprimer** les lignes incomplètes.  
- Si le pourcentage est **important**, il faudra envisager une **imputation** (moyenne, médiane, etc.).

```{r na_handling}
# Exemple simple : suppression des lignes ayant au moins une valeur manquante
data_clean <- na.omit(data)

dim(data)
dim(data_clean)
```

Texte à expliquer dans le rapport après exécution :  
> Nous avons supprimé les observations comportant des valeurs manquantes.  
> Le nombre d’observations est passé de `r nrow(data)` à `r nrow(data_clean)`.  
> Cette étape permet de travailler sur un jeu de données complet.

---

# . Analyse descriptive et univariée

## . Résumé global des données

```{r skim}
skim(data_clean)
```

Interprétation :  
- Les tableaux affichent les **statistiques descriptives** (min, max, moyenne, médiane, etc.) pour les variables quantitatives,  
  et les **effectifs** pour les variables qualitatives.

## . Variables quantitatives

On considère ici : `Age`, `Poids`, `Tension`, `Cholesterol`, `Suivi_Jours`, `Symptom_Score`.

```{r desc_quanti}
numeric_vars <- data_clean %>%
  select(Age, Poids, Tension, Cholesterol, Suivi_Jours, Symptom_Score)

summary(numeric_vars)
psych::describe(numeric_vars)
```

### . Histogrammes et boxplots

```{r plots_quanti, fig.height=6, fig.width=8}
numeric_vars_long <- data_clean %>%
  select(Age, Poids, Tension, Cholesterol, Suivi_Jours, Symptom_Score) %>%
  pivot_longer(cols = everything(), names_to = "Variable", values_to = "Valeur")

ggplot(numeric_vars_long, aes(x = Valeur)) +
  geom_histogram(bins = 30, color = "black", fill = "steelblue", alpha = 0.7) +
  facet_wrap(~ Variable, scales = "free") +
  theme_minimal() +
  labs(title = "Histogrammes des variables quantitatives")

ggplot(numeric_vars_long, aes(y = Valeur)) +
  geom_boxplot(fill = "tomato", alpha = 0.7) +
  facet_wrap(~ Variable, scales = "free") +
  theme_minimal() +
  labs(title = "Boxplots des variables quantitatives")
```

Interprétation :  
- Les histogrammes permettent de voir si les distributions sont **symétriques** ou **asymétriques**.  
- Les boxplots mettent en évidence d’éventuels **outliers** (valeurs extrêmes).

### . Test de normalité (Shapiro-Wilk)

```{r shapiro, warning=FALSE}
apply(numeric_vars, 2, function(x) {
  shapiro.test(x)$p.value
})
```

Interprétation :  
- Si le **p-value < 0,05**, on rejette l’hypothèse de normalité pour la variable.  
- Si le **p-value ≥ 0,05**, la normalité est compatible avec les données.

## 3.3 Variables qualitatives

On s’intéresse ici à `Sexe` et `Groupe_Traitement`.

```{r desc_quali}
table(data_clean$Sexe)
prop.table(table(data_clean$Sexe))

table(data_clean$Groupe_Traitement)
prop.table(table(data_clean$Groupe_Traitement))
```

```{r bar_quali, fig.height=4, fig.width=8}
ggplot(data_clean, aes(x = Sexe)) +
  geom_bar(fill = "steelblue") +
  theme_minimal() +
  labs(title = "Répartition des patients par sexe", x = "Sexe", y = "Effectif")

ggplot(data_clean, aes(x = Groupe_Traitement)) +
  geom_bar(fill = "darkseagreen") +
  theme_minimal() +
  labs(title = "Répartition par groupe de traitement", x = "Groupe de traitement", y = "Effectif")
```

Interprétation (exemple) :  
> On observe une répartition des sexes relativement équilibrée / déséquilibrée.  
> Certains groupes de traitement sont plus représentés que d’autres.

---

# . Analyse bivariée

## . Corrélation entre variables quantitatives

```{r corr_matrix}
cor_matrix <- cor(numeric_vars, use = "complete.obs")
cor_matrix
```

```{r corr_plot, fig.height=6, fig.width=6}
GGally::ggcorr(numeric_vars, label = TRUE)
```

Interprétation :  
- Les coefficients de corrélation proches de **+1** indiquent une relation **croissante forte**,  
- proches de **-1**, une relation **décroissante forte**,  
- proches de **0**, absence de relation linéaire.

## . Exemple : Âge vs score de symptômes

```{r age_score, fig.height=4, fig.width=6}
cor.test(data_clean$Age, data_clean$Symptom_Score)

ggplot(data_clean, aes(x = Age, y = Symptom_Score)) +
  geom_point(alpha = 0.7) +
  geom_smooth(method = "lm", color = "red", se = TRUE) +
  theme_minimal() +
  labs(title = "Âge vs Score de symptômes",
       x = "Âge",
       y = "Score de symptômes")
```

Interprétation (à adapter) :  
> Le coefficient de corrélation et le p-value indiquent si l’âge est significativement lié au score de symptômes.  
> Une pente positive signifie que le score augmente avec l’âge, une pente négative l’inverse.

## . Score de symptômes selon le groupe de traitement

### . Visualisation

```{r boxplot_traitement, fig.height=4, fig.width=6}
ggplot(data_clean, aes(x = Groupe_Traitement, y = Symptom_Score, fill = Groupe_Traitement)) +
  geom_boxplot(alpha = 0.8) +
  theme_minimal() +
  labs(title = "Score de symptômes selon le groupe de traitement",
       x = "Groupe de traitement",
       y = "Score de symptômes") +
  theme(legend.position = "none")
```

### . ANOVA (si conditions de normalité/homogénéité raisonnables)

```{r anova_traitement}
anova_model <- aov(Symptom_Score ~ Groupe_Traitement, data = data_clean)
summary(anova_model)
```

Interprétation :  
- Si le **p-value global < 0,05**, il existe une **différence significative** de score de symptômes entre au moins deux groupes.  
- Sinon, les moyennes ne diffèrent pas significativement.

## . Score de symptômes selon le sexe

```{r ttest_sexe}
t.test(Symptom_Score ~ Sexe, data = data_clean, var.equal = FALSE)
```

Interprétation :  
> Le test de Student permet de comparer la moyenne du score entre les sexes.  
> Si **p < 0,05**, la différence est significative.

## . Association entre deux variables qualitatives : Sexe × Groupe de traitement

```{r chi2}
tab_sexe_traitement <- table(data_clean$Sexe, data_clean$Groupe_Traitement)
tab_sexe_traitement

chisq.test(tab_sexe_traitement)
```

Interprétation :  
- Si le **p-value du χ² < 0,05**, il existe une association significative entre le sexe et le groupe de traitement.

---

# . Analyse multivariée : régression linéaire multiple

Nous cherchons à expliquer le **score de symptômes** à partir des autres variables.

## 1 Modèle global

```{r lm_model}
modele_lm <- lm(
  Symptom_Score ~ Age + Sexe + Poids + Tension + Cholesterol + Groupe_Traitement + Suivi_Jours,
  data = data_clean
)

summary(modele_lm)
```

Interprétation (générale) :  
- Le **R²** indique la proportion de la variabilité du score expliquée par le modèle.  
- Chaque coefficient représente l’effet **moyen** de la variable, **à variables constantes**.  
- Si le p-value d’un coefficient est **< 0,05**, l’effet est statistiquement significatif.

## . Coefficients sous forme de tableau propre

```{r tidy_lm}
tidy(modele_lm, conf.int = TRUE)
```

Tu peux commenter dans le texte :  
> On identifie les variables qui ont un effet significatif sur le score de symptômes (par ex. âge, tension, etc.).  
> Le signe du coefficient (positif ou négatif) indique le sens de l’effet.

## . Vérification des hypothèses du modèle

### . Résidus vs valeurs ajustées (homoscédasticité)

```{r resid_vs_fitted, fig.height=4, fig.width=6}
ggplot(data.frame(
  fitted = fitted(modele_lm),
  resid = resid(modele_lm)
), aes(x = fitted, y = resid)) +
  geom_point(alpha = 0.6) +
  geom_hline(yintercept = 0, linetype = "dashed") +
  theme_minimal() +
  labs(title = "Résidus vs valeurs ajustées",
       x = "Valeurs ajustées",
       y = "Résidus")
```

Interprétation :  
> On recherche une **dispersion aléatoire** des résidus autour de 0.  
> Des motifs particuliers (courbe, entonnoir…) peuvent indiquer une violation de l’hypothèse d’homoscédasticité.

### . Normalité des résidus

```{r resid_normality, fig.height=4, fig.width=6}
qqnorm(resid(modele_lm))
qqline(resid(modele_lm), col = "red")

shapiro.test(resid(modele_lm))
```

Interprétation :  
- Si les points sont proches de la droite sur le QQ-plot, la normalité est raisonnable.  
- Le test de Shapiro (p-value ≥ 0,05) confirme la normalité des résidus.

### . Multicolinéarité (VIF)

```{r vif}
vif(modele_lm)
```

Interprétation :  
- Un **VIF > 5** (ou > 10 selon les auteurs) peut signaler une **colinéarité** importante entre variables explicatives.  
- Dans ce cas, il peut être pertinent de **retirer** ou **combiner** certaines variables.

---

# . Synthèse et conclusion

## . Résumé des principaux résultats

Dans cette partie, tu peux commenter en texte libre, par exemple :

- Les analyses **descriptives** ont montré que :
  - l’âge moyen des patients est de … ans,  
  - la distribution du cholestérol est (normale / asymétrique / avec outliers), etc.
- Les analyses **bivariées** ont mis en évidence que :
  - il existe / n’existe pas de corrélation significative entre l’âge et le score de symptômes,  
  - certains groupes de traitement présentent des scores significativement différents.
- L’analyse **multivariée** a montré que :
  - les variables les plus importantes pour expliquer le score de symptômes sont …  
  - le modèle explique environ **R² = …** de la variabilité du score.

## . Conclusion générale

> Ce projet statistique a permis d’explorer de manière structurée un jeu de données médicales.  
> Les étapes successives (préparation des données, analyses descriptives, univariées, bivariées et multivariées)  
> ont permis de dégager des **facteurs explicatifs** du score de symptômes.  
> Ces résultats peuvent guider d’éventuelles **décisions cliniques** ou **travaux de recherche futurs**.

