---
title: 'Projet Statistique : Analyse des Données Médicales'
author: "Ton Nom"
date: "`r format(Sys.Date(), '%d/%m/%Y')`"
output:
  html_document:
    theme: flatly
    toc: true
    toc_float: true
    number_sections: true
  pdf_document:
    toc: true
---

```{r setup, include=FALSE}
knitr::opts_chunk$set(echo = TRUE, message = FALSE, warning = FALSE)
```

# . Introduction

##  Contexte
Ce projet vise à étudier un jeu de données médicales contenant des informations sur les patients : âge, sexe, poids, tension artérielle, cholestérol, groupe de traitement, durée de suivi et score de symptômes.

##  Problématique
> Les caractéristiques cliniques (âge, poids, tension, cholestérol) et le traitement influencent-ils significativement l’état des patients (score de symptômes) ?

##  Objectifs
- Décrire les variables (analyse univariée)
- Étudier les relations entre variables (analyse bivariée)
- Construire un modèle explicatif (analyse multivariée)
- Tester les hypothèses statistiques

#  Préparation des données

##  Chargement des packages

```{r packages}
# Installer les packages si nécessaires :
# install.packages(c("tidyverse", "skimr", "GGally", "psych", "broom"))

library(tidyverse)
library(skimr)
library(GGally)
library(psych)
library(broom)
library(effsize)
```

##  Importation du jeu de données

```{r import}
data <- read.csv(file.choose(),
                 sep = ";",
                 header = TRUE,
                 stringsAsFactors = FALSE,
                 na.strings = c("", "NA", "NaN", "NULL", "?"))

# 👀 Aperçu rapide du jeu de données
head(data)
str(data)
```

##  Nettoyage des données

```{r cleaning}
data <- data %>%
  rename(
    ID = ID,
    Age = Age,
    Sexe = Sexe,
    Poids = Poids,
    Tension = Tension,
    Cholesterol = Cholesterol,
    Groupe_Traitement = Groupe_Traitement,
    Suivi_Jours = Suivi_Jours,
    Symptom_Score = Symptom_Score
  ) %>%
  mutate(
    Sexe = as.factor(Sexe),
    Groupe_Traitement = as.factor(Groupe_Traitement)
  )

# Suppression des doublons
data <- distinct(data)

# Résumé rapide
skim(data)
```

##  Gestion des valeurs manquantes

```{r missing-values}
colSums(is.na(data))
data <- na.omit(data)
nrow(data)
```

#  Analyse univariée

##  Variables quantitatives

```{r univariate-num}
quant_vars <- c("Age", "Poids", "Tension", "Cholesterol", "Suivi_Jours", "Symptom_Score")

data %>%
  select(all_of(quant_vars)) %>%
  summary()

# Histogrammes
for (v in quant_vars) {
  print(
    ggplot(data, aes_string(x = v)) +
      geom_histogram(bins = 20, fill = "steelblue", color = "white") +
      geom_density(alpha = 0.4, color = "red") +
      labs(title = paste("Distribution de", v))
  )
}
```

### Test de normalité (Shapiro-Wilk)

```{r normality}
for (v in quant_vars) {
  cat("Variable :", v, "\n")
  x <- data[[v]]
  if (length(x) > 5000) x <- sample(x, 5000)
  print(shapiro.test(x))
  cat("\n---------------------------------\n")
}
```

##  Variables qualitatives

```{r univariate-cat}
table(data$Sexe)
table(data$Groupe_Traitement)

ggplot(data, aes(x = Sexe)) +
  geom_bar(fill = "#3498db") +
  labs(title = "Répartition par sexe", x = "Sexe", y = "Effectif")

ggplot(data, aes(x = Groupe_Traitement)) +
  geom_bar(fill = "#2ecc71") +
  labs(title = "Répartition par groupe de traitement", x = "Groupe", y = "Effectif")
```

#  Analyse bivariée

##  Corrélations entre variables quantitatives

```{r correlation}
cor_matrix <- cor(data[, quant_vars])
cor_matrix

GGally::ggcorr(data[, quant_vars], label = TRUE)
```

### Exemple : Corrélation entre âge et score de symptômes

```{r cor-age}
cor.test(data$Age, data$Symptom_Score)
ggplot(data, aes(x = Age, y = Symptom_Score)) +
  geom_point() +
  geom_smooth(method = "lm", color = "red") +
  labs(title = "Âge vs Score de symptômes")
```

##  Comparaison de moyennes (score selon le traitement)

```{r anova}
ggplot(data, aes(x = Groupe_Traitement, y = Symptom_Score, fill = Groupe_Traitement)) +
  geom_boxplot() +
  labs(title = "Score selon le groupe de traitement")

# Test ANOVA
anova_test <- aov(Symptom_Score ~ Groupe_Traitement, data = data)
summary(anova_test)

# Test non paramétrique
kruskal.test(Symptom_Score ~ Groupe_Traitement, data = data)
```

##  Variables qualitatives (Sexe vs Groupe de traitement)

```{r chi2}
tab <- table(data$Sexe, data$Groupe_Traitement)
tab
chisq.test(tab)
```
###  Visualisation :

```{r Visualisation}
ggplot(data, aes(x = Sexe, fill = Groupe_Traitement)) +
  geom_bar(position = "fill") +
  scale_y_continuous(labels = scales::percent) +
  labs(title = "Répartition des groupes de traitement selon le sexe",
       x = "Sexe",
       y = "Proportion") +
  theme_minimal()

```

#  Analyse multivariée
##  Régression linéaire multiple
```{r Modèle explicatif}
model_lm <- lm(
  Symptom_Score ~ Age + Poids + Tension + Cholesterol +
    Sexe + Groupe_Traitement + Suivi_Jours,
  data = data
)

summary(model_lm)
```
```{r Tableau de résultats propre}
broom::tidy(model_lm, conf.int = TRUE)
```
##  Diagnostic du modèle
```{r Vérification des hypothèses du modèle linéaire}
par(mfrow = c(2, 2))
plot(model_lm)
par(mfrow = c(1, 1))
```
#  Modélisation multivariée avancée
##  MANOVA globale
```{r MANOVA pour Tension, Cholesterol et Score de symptômes}
model_mv <- lm(
cbind(Tension, Cholesterol, Symptom_Score) ~
Age + Poids + Sexe + Groupe_Traitement + Suivi_Jours,
data = data
)
summary(manova(model_mv), test = "Pillai")
```
#  Régressions univariées (modèles séparés)
###  Modèle 1 : Tension artérielle
```{r Modèle 1 Tension artérielle}
model_Tension <- lm(
Tension ~ Age + Poids + Sexe + Groupe_Traitement + Suivi_Jours,
data = data
)
summary(model_Tension)

```
###  Modèle 2 : Cholestérol
```{r Modèle 2 Cholestérol}
model_Cholesterol <- lm(
Cholesterol ~ Age + Poids + Sexe + Groupe_Traitement + Suivi_Jours,
data = data
)
summary(model_Cholesterol)


```
###  Modèle 3 : Score de symptômes
```{r Modèle 3  Score de symptômes}
model_Symptom <- lm(
Symptom_Score ~ Age + Poids + Sexe + Groupe_Traitement + Suivi_Jours,
data = data
)
summary(model_Symptom)

```
###  Tableau global des coefficients
```{r Tableau global des coefficients}
bind_rows(
broom::tidy(model_Tension, conf.int = TRUE) %>% mutate(Outcome = "Tension"),
broom::tidy(model_Cholesterol, conf.int = TRUE) %>% mutate(Outcome = "Cholestérol"),
broom::tidy(model_Symptom, conf.int = TRUE) %>% mutate(Outcome = "Score symptômes")
) %>%
select(Outcome, term, estimate, conf.low, conf.high, p.value)

```
#  Diagnostics des modèles
##  Diagnostics graphiques classiques
```{r Diagnostics graphiques classiques}
par(mfrow = c(2,2))
plot(model_Tension)
plot(model_Cholesterol)
plot(model_Symptom)
par(mfrow = c(1,1))

```
##  Multicolinéarité (VIF)
```{r Multicolinéarité}
# Installer le package 'car' une seule fois
# install.packages("car")

# Charger le package
library(car)

# Calcul des VIF
vif(model_Tension)
vif(model_Cholesterol)
vif(model_Symptom)


```
##  Interprétation des VIF (Variance Inflation Factor) :
Les VIF calculés pour les variables explicatives de nos modèles (Age, Poids, Sexe, Groupe_Traitement, Suivi_Jours) sont tous compris entre 1 et 1,16.

Ces valeurs sont très proches de 1, ce qui indique que les variables ne sont pas corrélées entre elles.

Aucun problème de multicolinéarité n’est détecté.

Cela signifie que les coefficients estimés dans les modèles de régression peuvent être interprétés de manière fiable, sans distorsion due à des corrélations fortes entre variables explicatives.
Conclusion : Les facteurs inclus dans les modèles sont indépendants les uns des autres pour l’analyse, et les résultats des régressions sont fiables.

##  Résidus vs valeurs ajustées (ggplot – propre)
```{r Résidus vs valeurs}
plot_residuals <- function(model, titre) {
ggplot(
data.frame(
fitted = fitted(model),
residuals = resid(model)
),
aes(x = fitted, y = residuals)
) +
geom_point(alpha = 0.5) +
geom_hline(yintercept = 0, linetype = "dashed", color = "red") +
labs(
title = titre,
x = "Valeurs ajustées",
y = "Résidus"
) +
theme_minimal()
}

plot_residuals(model_Tension, "Tension – Résidus vs ajustés")
plot_residuals(model_Cholesterol, "Cholestérol – Résidus vs ajustés")
plot_residuals(model_Symptom, "Score de symptômes – Résidus vs ajustés")

```
### Interprétation simplifiée




# 6. Limites et perspectives

- Taille d’échantillon limitée
- Variables non observées (régime, antécédents…)
- Données manquantes ou non normalisées
- Perspectives : ajout de variables, modèles non linéaires, tests robustes

# 7. Conclusion

Cette étude montre les relations entre les caractéristiques des patients et leur état de santé.
Les analyses descriptives, corrélationnelles et de régression permettent de formuler et vérifier des hypothèses statistiques fiables.












