---
title: 'Projet Statistique : Analyse des Données Médicales'
author: "Ton Nom"
date: "`r format(Sys.Date(), '%d/%m/%Y')`"
output:
  html_document:
    theme: flatly
    toc: true
    toc_float: true
    number_sections: true
  pdf_document:
    toc: true
---

```{r setup, include=FALSE}
knitr::opts_chunk$set(echo = TRUE, message = FALSE, warning = FALSE)
```

# 1. Introduction

## 1.1 Contexte
Ce projet vise à étudier un jeu de données médicales contenant des informations sur les patients : âge, sexe, poids, tension artérielle, cholestérol, groupe de traitement, durée de suivi et score de symptômes.

## 1.2 Problématique
> Les caractéristiques cliniques (âge, poids, tension, cholestérol) et le traitement influencent-ils significativement l’état des patients (score de symptômes) ?

## 1.3 Objectifs
- Décrire les variables (analyse univariée)
- Étudier les relations entre variables (analyse bivariée)
- Construire un modèle explicatif (analyse multivariée)
- Tester les hypothèses statistiques

# 2. Préparation des données

## 2.1 Chargement des packages

```{r packages}
# Installer les packages si nécessaires :
# install.packages(c("tidyverse", "skimr", "GGally", "psych", "broom"))

library(tidyverse)
library(skimr)
library(GGally)
library(psych)
library(broom)
library(effsize)
```

## 2.2 Importation du jeu de données

```{r import}
data <- read.csv(file.choose(),
                 sep = ";",
                 header = TRUE,
                 stringsAsFactors = FALSE,
                 na.strings = c("", "NA", "NaN", "NULL", "?"))

# 👀 Aperçu rapide du jeu de données
head(data)
str(data)
```

## 2.3 Nettoyage des données

```{r cleaning}
data <- data %>%
  rename(
    ID = ID,
    Age = Age,
    Sexe = Sexe,
    Poids = Poids,
    Tension = Tension,
    Cholesterol = Cholesterol,
    Groupe_Traitement = Groupe_Traitement,
    Suivi_Jours = Suivi_Jours,
    Symptom_Score = Symptom_Score
  ) %>%
  mutate(
    Sexe = as.factor(Sexe),
    Groupe_Traitement = as.factor(Groupe_Traitement)
  )

# Suppression des doublons
data <- distinct(data)

# Résumé rapide
skim(data)
```

## 2.4 Gestion des valeurs manquantes

```{r missing-values}
colSums(is.na(data))
data <- na.omit(data)
nrow(data)
```

# 3. Analyse univariée

## 3.1 Variables quantitatives

```{r univariate-num}
quant_vars <- c("Age", "Poids", "Tension", "Cholesterol", "Suivi_Jours", "Symptom_Score")

data %>%
  select(all_of(quant_vars)) %>%
  summary()

# Histogrammes
for (v in quant_vars) {
  print(
    ggplot(data, aes_string(x = v)) +
      geom_histogram(bins = 20, fill = "steelblue", color = "white") +
      geom_density(alpha = 0.4, color = "red") +
      labs(title = paste("Distribution de", v))
  )
}
```

### Test de normalité (Shapiro-Wilk)

```{r normality}
for (v in quant_vars) {
  cat("Variable :", v, "\n")
  x <- data[[v]]
  if (length(x) > 5000) x <- sample(x, 5000)
  print(shapiro.test(x))
  cat("\n---------------------------------\n")
}
```

## 3.2 Variables qualitatives

```{r univariate-cat}
table(data$Sexe)
table(data$Groupe_Traitement)

ggplot(data, aes(x = Sexe)) +
  geom_bar(fill = "#3498db") +
  labs(title = "Répartition par sexe", x = "Sexe", y = "Effectif")

ggplot(data, aes(x = Groupe_Traitement)) +
  geom_bar(fill = "#2ecc71") +
  labs(title = "Répartition par groupe de traitement", x = "Groupe", y = "Effectif")
```

# 4. Analyse bivariée

## 4.1 Corrélations entre variables quantitatives

```{r correlation}
cor_matrix <- cor(data[, quant_vars])
cor_matrix

GGally::ggcorr(data[, quant_vars], label = TRUE)
```

### Exemple : Corrélation entre âge et score de symptômes

```{r cor-age}
cor.test(data$Age, data$Symptom_Score)

ggplot(data, aes(x = Age, y = Symptom_Score)) +
  geom_point() +
  geom_smooth(method = "lm", color = "red") +
  labs(title = "Âge vs Score de symptômes")
```

## 4.2 Comparaison de moyennes (score selon le traitement)

```{r anova}
ggplot(data, aes(x = Groupe_Traitement, y = Symptom_Score, fill = Groupe_Traitement)) +
  geom_boxplot() +
  labs(title = "Score selon le groupe de traitement")

# Test ANOVA
anova_test <- aov(Symptom_Score ~ Groupe_Traitement, data = data)
summary(anova_test)

# Test non paramétrique
kruskal.test(Symptom_Score ~ Groupe_Traitement, data = data)
```

## 4.3 Variables qualitatives (Sexe vs Groupe de traitement)

```{r chi2}
tab <- table(data$Sexe, data$Groupe_Traitement)
tab
chisq.test(tab)
```



### Interprétation simplifiée




# 6. Limites et perspectives

- Taille d’échantillon limitée
- Variables non observées (régime, antécédents…)
- Données manquantes ou non normalisées
- Perspectives : ajout de variables, modèles non linéaires, tests robustes

# 7. Conclusion

Cette étude montre les relations entre les caractéristiques des patients et leur état de santé.
Les analyses descriptives, corrélationnelles et de régression permettent de formuler et vérifier des hypothèses statistiques fiables.

## 4.4 Comparaison du Symptom_Score entre Hommes et Femmes

### Visualisation : Boxplot avec points individuels

```{r boxplot-sexe, fig.width=8, fig.height=6}
ggplot(data, aes(x = Sexe, y = Symptom_Score, fill = Sexe)) +
  geom_boxplot(alpha = 0.6, outlier.shape = NA) +  # Boîtes semi-transparentes sans doublons d'outliers
  geom_jitter(width = 0.2, alpha = 0.6, size = 2) +  # Points individuels pour voir la distribution
  scale_fill_manual(values = c("F" = "#e74c3c", "M" = "#3498db")) +
  labs(title = "Comparaison du Score de Symptômes par Sexe",
       x = "Sexe",
       y = "Score de Symptômes") +
  theme_minimal(base_size = 14)
```

#Vérification de la normalité dans chaque groupe
```{r}
shapiro_H <- shapiro.test(data$Symptom_Score[data$Sexe == "M"])
shapiro_F <- shapiro.test(data$Symptom_Score[data$Sexe == "F"])

cat("P-value Shapiro-Wilk - Hommes :", round(shapiro_H$p.value, 4), "\n")
cat("P-value Shapiro-Wilk - Femmes :", round(shapiro_F$p.value, 4), "\n")
```
#Test de comparaison et taille d'effet


# Chargement du package pour Cohen's d

```{r}



if(shapiro_H$p.value > 0.05 & shapiro_F$p.value > 0.05) {
  cat("\n--- Test paramétrique : t-test de Welch ---\n")
  test_res <- t.test(Symptom_Score ~ Sexe, data = data, var.equal = FALSE)
  print(test_res)
  
  library(effsize)
  d_res <- cohen.d(Symptom_Score ~ Sexe, data = data)
  cat("\nTaille d'effet :\n")
  print(d_res)
  
} else {
  cat("\n--- Test non paramétrique : Wilcoxon-Mann-Whitney ---\n")
  test_res <- wilcox.test(Symptom_Score ~ Sexe, data = data)
  print(test_res)
  
  # Taille d'effet r (approximation)
  z <- qnorm(test_res$p.value / 2)
  r <- abs(z) / sqrt(nrow(data))
  cat(sprintf("\nTaille d'effet approximative (r) = %.3f\n", r))
  cat("Interprétation de r : |r| < 0.3 → petit ; 0.3-0.5 → modéré ; > 0.5 → grand\n")
}
```

# ANALYSES AVANCÉES 

# A. Effet de la tranche d'âge sur le Symptom_Score (Kruskal-Wallis car non normal)
```{r}
cat("\n>>> A. Effet de l'âge groupé sur le Symptom_Score (Kruskal-Wallis)\n")
```
```{r}
data$age_groupe <- cut(data$Age, 
                       breaks = c(0, 40, 60, 100), 
                       labels = c("Jeune (<40 ans)", "Moyen (40-60 ans)", "Senior (>60 ans)"))

kruskal_age <- kruskal.test(Symptom_Score ~ age_groupe, data = data)
print(kruskal_age)
```

# B. Effet du niveau de cholestérol sur le Symptom_Score (Kruskal-Wallis)
```{r}
cat("\n>>> B. Effet du cholestérol groupé sur le Symptom_Score (Kruskal-Wallis)\n")
```
```{r}
data$chol_groupe <- cut(data$Cholesterol, 
                        breaks = c(0, 200, 1000), 
                        labels = c("Normal (≤200)", "Élevé (>200)"))

kruskal_chol <- kruskal.test(Symptom_Score ~ chol_groupe, data = data)
print(kruskal_chol)
```

# C. Test d'interaction : Le groupe de traitement modère-t-il l'effet de l'âge ?
```{r}
cat("\n>>> C. TEST D'INTERACTION : Groupe_Traitement × Âge sur Symptom_Score\n")
model_inter_age <- lm(Symptom_Score ~ Groupe_Traitement * Age, data = data)
print(summary(model_inter_age)$coefficients)
cat("(Regarder la ligne 'Groupe_TraitementB:Age'. Si p < 0.05, l'interaction existe : l'effet de l'âge diffère selon le traitement.)\n")
```
# Bonus : Interaction Sexe × Groupe_Traitement
```{r}
cat("\n>>> D. BONUS : Interaction Sexe × Groupe_Traitement sur Symptom_Score\n")
```
```{r}
model_inter_sexe <- lm(Symptom_Score ~ Groupe_Traitement * Sexe, data = data)
print(summary(model_inter_sexe)$coefficients)
cat("(Regarder la ligne 'Groupe_TraitementB:SexeM'. Si p < 0.05, l'effet du traitement diffère selon le sexe.)\n")
```

# Graphique Final Synthèse
```{r}
cat("\n>>> Graphique de synthèse final\n")
```
```{r}
print(
  ggplot(data, aes(x = Age, y = Symptom_Score, color = Groupe_Traitement)) +
    geom_point(size = 3, alpha = 0.8) +
    geom_smooth(method = "lm", se = TRUE, size = 1.2) +
    facet_wrap(~ Sexe) +
    labs(title = "Modèle Final : Âge et Score de Symptômes",
         subtitle = "Lignes de régression par groupe de traitement, stratifié par sexe",
         x = "Âge (ans)",
         y = "Score de Symptômes",
         color = "Groupe Traitement") +
    theme_minimal(base_size = 14)
)

cat("\n--- FIN DE L'ANALYSE EXPERTE ---\n")
```
